臺灣高等法院民事判決
109年度再易字第93號
再審原告    邵曰道  
            邵國芳  


            邵慶芳  
            邵華芳  
            邵曰仁  

            林宗賢  
            林頌安  
            林頌君  
再審被告    遠雄建設事業股份有限公司

法定代理人  趙文嘉  
再審被告    遠雄營造股份有限公司

法定代理人  孫寧生  
再審被告    李志遠  
            張慶祥  
            王偉程  
            和儀工程有限公司

法定代理人  詹秀女  
再審被告    詹樂禮  

            黃郅敔
            國防部  
法定代理人  嚴德發  
上列當事人間侵權行為損害賠償再審之訴事件，再審原告對於中
華民國109年7月22日本院107年度再易字第140號確定判決提起再
審，本院不經言詞辯論，判決如下：
    主      文
再審之訴駁回。
再審訴訟費用由再審原告負擔。
    事實及理由
一、按訴訟標的對於各共同訴訟之各人必須合一確定者，共同訴
    訟人中一人之行為有利益於共同訴訟人者，其效力及於全體
    ，民事訴訟法第56條第1項第1款前段定有明文。所謂共同訴
    訟人中一人之行為，有利益於共同訴訟人，係指於行為當時
    就形式上觀之，有利於共同訴訟人而言。而再審之訴形式上
    雖為新訴，但實質上為前訴訟程序（下稱前程序）之再開或
    續行，故前程序之訴訟標的，對於共同訴訟之各人必須合一
    確定者，自亦有民事訴訟法第56條第1項第1款規定之適用。
    本件再審原告邵曰道與邵國芳、邵慶芳、邵華芳、邵曰仁、
    林宗賢、林頌安、林頌君7人（下稱邵國芳等7人，與邵曰道
    合稱再審原告，單指其一，逕稱姓名），於本院106年度上
    易字第893號確定判決（下稱第一確定判決，即本案）之前
    程序，以其等繼承自訴外人羅自坤之門牌號碼桃園市○鎮區○
    ○路000號建物（下稱系爭建物）、大王椰子樹遭再審被告拆
    除為由，共同訴請再審被告連帶賠償新臺幣（下同）51萬元
    本息（見本院卷第109、110頁），其訴訟標的對於邵曰道及
    邵國芳等7人必須合一確定，嗣邵曰道對第一確定判決提起
    再審之訴，經本院以107年度再易字第140號判決駁回其再審
    之訴（下稱原確定判決），邵曰道再就原確定判決提起本件
    再審之訴，於形式上均有利於邵國芳等7人，依上說明，邵
    曰道提起本件再審之訴，其效力自應及於邵國芳等7人，爰
    併列邵國芳等7人為再審原告，先予敘明。
二、再審原告主張：
　㈠伊因系爭建物、大王椰子樹遭再審被告拆除或移除，而請求
    再審被告賠償損害。系爭建物係繼承自羅自坤，第一確定判
    決一審程序未列邵國芳等7人為原告之訴訟程序有重大瑕疵
    ，對其等審級利益有重大影響，縱於第二審程序追加為上訴
    人亦無法補正此一瑕疵，第一確定判決竟未廢棄發回，而於
    追加邵國芳等7人為原告後自為實體判決，對伊審級利益有
    重大影響，違反憲法第16條、民法第831條準用民法第828條
    、民事訴訟法第56條、第56條之1、第451條第1項規定，最
    高法院67年台抗字第480號、48年台上字第127號、37年上字
    第7366號判例，86年度台上字第699號、92年度台上字第118
    8號、84年度台上字第58號判決、93年度台上字第64號裁定
    、85年度台上字第905號、58年度台上字第3435號、99年度
    台上字第1754號、105年度台上字第1320號判決、104年度第
    3次民事庭會議㈠，而有適用法規顯有錯誤之情事，原確定判
    決竟隨意臆斷上開違反與判決內容無因果關係，明顯牴觸最
    高法院57年台上字第1091號、60年台再字第170號、69年台
    上字第771號判例，而有民事訴訟法第496條第1項第1款適用
    法規顯有錯誤之情事。
　㈡邵國芳於美國之地址非常明確，並據邵曰道電話告知原確定
    判決法院在卷，然法官竟以公示送達通知邵國芳於民國109
    年5月13日言詞辯論，於法有違，嗣改於同年6月24日再行言
    詞辯論，仍未對邵國芳合法送達，再者，臺灣桃園地方法院
    107年度訴更一字第15號事件（下稱另案）已囑託駐芝加哥
    辦事處將文書限期送達邵國芳，有該辦事處109年6月5日函
    之未經斟酌之證物可證（下稱系爭函文），原確定判決自有
    民事訴訟法第496條第1項第1款、第6款、第13款之再審事由
    。
　㈢本案確有舉證責任分配錯誤、違反證據法則之違誤，核屬民
    事訴訟法第496條第1項第1款之再審事由，伊已提出多項證
    據，原確定判決竟避重就輕，隻字未提，依其認定之事實所
    適用之法律明顯錯誤，竟臆斷指摘，顯違反論理法則及經驗
    法則，其適用民事訴訟法第222條第3項規定顯有錯誤，亦明
    顯牴觸最高法院69年台上字第771號判例，而有民事訴訟法
    第496條第1項第1款所定適用法規顯有錯誤之情事。
  ㈣原確定判決於109年6月24日行言詞辯論程序，故伊之再審事
    項並非不合程式，應已開啟本案之第二審程序，伊自得提出
    新攻擊防禦方法，原確定判決不應再用民事訴訟法第496條
    第1項各款之限制為伊不利益之判決，核屬同法第496條第1
    項第1款之再審事由。
  ㈤為此，依民事訴訟法第496條第1項第1款、第6款、第13款規
    定提起本訴，並聲明：⒈本院原確定判決、第一確定判決、
    臺灣桃園地方法院105年度訴字第2157號確定判決均廢棄。⒉
    前項廢棄部分，再審被告應連帶給付再審原告及追加原告公
    同共有51萬元，及自起訴狀繕本送達翌日起迄清償日止，按
    年息百分之五計算之利息。
三、按再審之訴顯無再審理由者，得不經言詞辯論，以判決駁回
    之，民事訴訟法第502條第2項定有明文。本件未經言詞辯論
    ，無再審被告之聲明陳述。
四、經查：
　㈠按再審之訴，法院認無再審理由，判決駁回後，不得以同一
    事由，對於原確定判決或駁回再審之訴之確定判決，更行提
    起再審之訴，民事訴訟法第498條之1定有明文。再審原告前
    以第一確定判決違反憲法第16條、民法第831條準用民法第8
    28條、民事訴訟法第56條、第56條之1、第451條第1項規定
    ，最高法院67年台抗字第480號、48年台上字第127號、37年
    上字第7366號判例，86年度台上字第699號、92年度台上字
    第1188號、84年度台上字第58號判決、93年度台上字第64號
    裁定、85年度台上字第905號、58年度台上字第3435號、99
    年度台上字第1754號、105年度台上字第1320號判決、104年
    度第3次民事庭會議㈠，而有適用法規顯有錯誤之再審事由，
    經原確定判決認無再審理由予以駁回（見本院卷第97-100頁
    ），再審原告前揭二、㈠所為同於上述之主張，係就駁回再
    審之訴之原確定判決，以同一事由更行提起再審之訴，揆諸
    前揭規定，自有未合。
　㈡按民事訴訟法第496條第1項第1款所謂適用法規顯有錯誤，係
    指裁判所適用之法規顯然不合於法律規定，或與司法院現尚
    有效及大法官會議之解釋，或本院現尚有效之判例顯有違反
    ，或消極的不適用法規顯然影響裁判者而言，並不包括裁判
    理由矛盾、理由不備、取捨證據失當、調查證據欠周、漏未
    斟酌證據、認定事實錯誤及在學說上諸說併存致發生法律上
    見解歧異等情形在內（最高法院104年度台聲字第1206號、1
    00年度台再字第33號裁判意旨參照）。惟按「最高法院於中
    華民國一百零七年十二月七日本法修正施行前依法選編之判
    例，若無裁判全文可資查考者，應停止適用。未經前項規定
    停止適用之判例，其效力與未經選編為判例之最高法院裁判
    相同。」法院組織法第57條之1第1項、第2項定有明文。此
    乃新增條文，考諸立法理由，選編判例之規定刪除後，先前
    已經依法選編之判例，仍應予以明確定位，故新增本條規定
    。最高法院於107年12月7日本法修正施行前依法選編之判例
    ，若無該判例之裁判全文可資查考者，因無裁判所依憑之事
    實可供參佐，背離司法個案裁判之本質，應自本條文生效後
    停止適用。其餘先前已經依法選編之判例，應回歸裁判之本
    質，即最高法院某一庭先前所為之「裁判」，與未經選編為
    判例之其他最高法院先前裁判效力相同。是最高法院民事庭
    、刑事庭各庭擬與此部分判例所示法律見解歧異時，則以判
    例基礎事實的「先前裁判本身」為準，依循本法第51條之2
    之歧異提案程序處理。又決議制度於大法庭制度施行後，當
    然廢止，不待明文規定。關於最高法院先前已作成之決議，
    僅是最高法院先前「曾經」表示的法律見解，若欲提交大法
    庭，仍應回歸「先前裁判」，亦即，最高法院民事庭、刑事
    庭各庭應以依據系爭決議意旨作成的「後續裁判」，來認定
    是否具有裁判歧異情形。準此，再審原告前述二、㈠、㈢主張
    原確定判決牴觸最高法院57年台上字第1091號、60年台再字
    第170號、69年台上字第771號判例云云（見本院卷第27、29
    、31、43、45、47、61、63、67頁），即非可取。
　㈢再審原告主張原確定判決訴訟程序對邵國芳為公示送達不合
    法，有第496條第1項第1款、第6款、第13款之再審事由部分
    ：
　⒈查包含邵國芳在內之邵國芳等7人，於第一確定判決一審程序
    未與邵曰道同列為原告，是於上訴之第二審程序中，經邵曰
    道聲請本院裁定追加為上訴人，然邵國芳等7人經合法通知
    未於言詞辯論期日到場，經該訴訟被上訴人聲請一造辯論而
    為判決，嗣邵曰道對第一確定判決提起再審，原確定判決已
    敘明邵國芳等7人依法視為再審原告等情，業據再審原告陳
    述在卷，並有第一確定判決、原確定判決可稽（見本院卷第
    13、15、110、94、95頁），堪予認定。
　⒉又原確定判決之前審程序中，本院係依邵曰道陳報之邵國芳
    美國地址而為送達乙節，業據邵曰道陳述明確（見本院卷第
    32、33頁），而本院於108年8月23日依該址囑託外交部對邵
    國芳送達，嗣經取消原庭期、再詢問邵國芳地址，並先後通
    知兩造聲請對邵國芳公示送達等情，有本院民事書記官辦案
    進行簿可考（見本院卷第125頁），依本院職務上所已知，
    堪認上情係因囑託外交部對邵國芳送達遭退回所致，應認已
    符合民事訴訟法第149條第1項所定法院得依聲請，准為公示
    送達情形，難認有違法情事。
　⒊再審原告所提另案函文雖記載外交部依臺灣桃園地方法院109
    年4月1日函辦理囑託送達邵國芳之文書，業於限期內送達等
    語（見本院卷第89頁），惟該函文至多僅能證明本院前審程
    序原未能囑託送達邵國芳，嗣於另案又能囑託送達，尚不足
    以證明本院原確定判決程序中，於108年8月間所為囑託送達
    經退回情事有何違誤，又前訴訟程序因此准對邵國芳為公示
    送達有何違反法令之情。況按民事訴訟法第496條第1項第1
    款所謂適用法規顯有錯誤，係指就事實審所確定之事實，適
    用法規顯有錯誤而言，不包括認定事實錯誤之情形在內（最
    高法院73年度台再字第107號裁判要旨參照）。再審原告上
    開主張情事，充其量僅屬法院對邵國芳能否囑託送達之事實
    有無誤認問題，是再審原告持上開事由主張原確定判決有民
    事訴訟法第496條第1項第1款之再審事由云云，並非可採。
　⒋次按當事人知他造之住居所，指為所在不明而涉訟者，得以
    再審之訴，對於確定終局判決聲明不服，民事訴訟法第496
    條第1項第6款定有明文。本院於原確定判決訴訟程序中，係
    經邵曰道陳報而知悉邵國芳在美國地址，囑託外交部送達未
    果，始准公示送達等情，已如前述，並非他造明知邵國芳之
    住居所，指為所在不明而涉訟，是再審原告據以主張原確定
    判決有民事訴訟法第496條第1項第6款所定再審事由云云，
    顯屬無據。
　⒌又按依民事訴訟法第496條第1項第13款規定提起再審之訴，
    須當事人發現之證物，於前訴訟程序未經斟酌，且一經斟酌
    ，即可受較有利之裁判者為相當，若該證物在前訴訟程序中
    已經斟酌，或縱經斟酌，亦不能受較有利之裁判者，即不得
    據以提起再審之訴（最高法院79年度台上字第2068號裁判要
    旨供參）。再審原告主張另案函文為前訴訟程序未經斟酌之
    新證據，依其到達臺灣桃園地方法院之109年6月17日早於原
    確定判決之109年6月24日言詞辯論終結日（見本院卷第89、
    94頁），固可認存在於前程序終結前，惟上開規定所稱證物
    ，係指認定本案事實所用者，此觀該新證物須具備於前訴訟
    程序未經斟酌，且一經斟酌，即可受較有利之裁判之要件即
    明，而另案函文不涉及本案判決事實，僅涉對邵國芳公示送
    達之程序事項是否合法，已難認屬上開規定所稱證物，況再
    審原告自陳邵國芳等7人不同意為二審原告等語（見本院卷
    第15頁），則邵國芳於原確定判決訴訟程序中經依法視為再
    審原告，倘確有未經合法送達情事（僅屬假設），縱經合法
    送達，仍難期待邵國芳能為有利於再審原告取得較有利判決
    之訴訟行為，仍不符合上開要件，故再審原告以上開事由主
    張原確定判決有民事訴訟法第496條第1項第13款規定之再審
    事由，殊非可採。
　㈣再審原告以前述二、㈢主張本案確有舉證責任分配錯誤、違反
    證據法則之違誤，核屬民事訴訟法第496條第1項第1款之再
    審事由，其已提出多項證據，原確定判決竟避重就輕，隻字
    未提，依其認定之事實所適用之法律明顯錯誤，竟臆斷指摘
    ，顯違反論理法則及經驗法則，而有適用民事訴訟法第222
    條第3項規定之適用法規顯有錯誤部分（見本院卷第43、45
    、47、61、63、67頁）：
　⒈按事人提起再審之訴，聲明係對某判決為再審，但其再審訴
    狀理由，指摘該確定判決以前之裁判如何違法部分，不能認
    係對所提起再審裁判之再審理由，法院無一一論斷之必要（
    最高法院86年度台聲字第172號裁判意旨參照）。
　⒉觀諸再審原告上開所述，仍係就第一確定判決如何違法為指
    摘（指摘事項見本院卷第35-67頁，其中第十五點，即51-57
    頁部分，僅引述法律規定及判例意旨，未具體指摘原確定判
    決違反之事實為何，附此敘明），再泛稱「本案確有舉證責
    任分配錯誤、有違證據法則之違誤，原確定判決避重就輕，
    明顯違法，確有適用民事訴訟法第222條第3項規定顯有錯誤
    」云云，揆諸前揭說明，難認係對原確定判決之再審理由，
    其據以提起再審之訴，顯有未合。
　㈤再審原告主張原確定判決於109年6月24日行言詞辯論程序，
    故其再審事項並非不合程式，應已開啟本案之第二審程序，
    其自得提出新攻擊防禦方法，原確定判決不應再用民事訴訟
    法第496條第1項各款之限制為其不利益之判決，核屬同法第
    496條第1項第1款之再審事由云云（見本院卷第67-71頁），
    惟查，原確定判決已詳敘認定該事件再審為無理由之依據（
    見本院卷第97-106頁），則其本案即第一確定判決之既判力
    未因原確定判決之無理由再審訴訟而受影響，是則原確定判
    決認再審原告於該程序中另聲請調查之本案證據，均不影響
    判決之結果，並無調查之必要，要無違誤，再審原告據此所
    稱原確定判決有民事訴訟法第496條第1項第1款之再審事由
    云云，亦非有據。
五、從而，再審原告依民事訴訟法第496 條第1 項第1 款、第6
    款、第13款規定提起本件再審之訴，一部為不合法，一部為
    顯無理由，爰不經言詞辯論以判決駁回之。
六、據上論結，本件再審之訴一部不合法，一部為顯無理由，爰
    判決如主文。
中　　華　　民　　國　　110 　年　　2 　　月　　9 　　日
                  民事第二十二庭
                      審判長法　官  張靜女
                            法　官  葉珊谷
                            法　官  范明達
正本係照原本作成。
不得上訴。
中　　華　　民　　國　　110 　年　　2 　　月　　9 　　日
  　　　　　　　　　　　　　書記官  余姿慧